臺灣臺中地方法院民事判決　96年度保險字第18號
原　　　告　甲○○
被　　　告　南山人壽保險股份有限公司
法定代理人　乙○○
訴訟代理人　丙○○
上列當事人間請求給付保險金事件，本院於民國96年7月24日言
詞辯論終結，判決如下：
    主    文
原告之訴駁回。
訴訟費用由原告負擔。
    事實及理由
一、原告起訴主張略以：原告於民國95年5月18日以訴外人林億
    勝為被保險人，自己為受益人，向被告投保新台幣（下同）
    600,000元，保險種類ZODDLB之南山人壽新康祥終身壽險B型
    人壽保險及其附約保險，保險號碼為Ｚ000000000。原告於被
    保險人在95年6月13日因「肝臟極重度脂肪肝病變」死亡後
    ，向被告請求給付保險金。被告竟以被保險人投保時未據實
    告知於同年2月9日至2月13日曾因「急性胰臟炎、膽囊息肉
    、脂肪肝及左肝葉腫大」住院，違反說明義務，致影響被告
    之判斷，已依法解除保險契約為由，拒絕給付；然原告既未
    收到被告之解約通知；且於投保時，已向被告之使用人即保
    險業務員戊○○告知被保險人於95年2月9日至同年月13日因
    遭人毆傷住院。要保書且係戊○○代為填載。戊○○既有告
    知被告之義務及受領權，其未據實填載，即應由被告負責，
    被告之解約不合法。為此，依保險契約請求被告如數給付保
    險金，並聲明：被告應給付原告600,000元及自起訴狀繕本
    送達翌日即96年5月16日起至清償日止，按年息百分之5計算
    之利息。
二、被告抗辯意旨略以：被保險人於95年2月9日至2月13日曾因
    急性胰臟炎、膽囊息肉、脂肪肝等病症至桃園財團法人天主
    教聖保祿修女會醫院（下稱聖保祿醫院）住院治療，依被保
    險人之「出院病歷摘要」報告，除「出院診斷」部分，載明
    上開病症外，於同年月11日所做的電腦斷層攝影檢查，亦清
    楚載明為「顯著脂肪肝及左肝葉腫大」；惟原告於投保時，
    就要保書上有關被保險人告知事項欄中關於「過去1年內是
    否曾因患有胰臟炎、肝或脾腫大等疾病，而接受醫師治療、
    診療或用藥等書面詢問事項，均勾選「否」，顯然違反據實
    說明之義務，並足以變更或減少被告對於危險之估計。被告
    於95年10月18日自聖保祿醫院得知上情，已於同年11月16日
    依法解除保險契約，自不負給付保險金之義務等語置辯，並
    聲明：原告之訴駁回。
三、兩造不爭之事實，本院採為判決之基礎：
（一）兩造於95年5月18日簽訂以原告為受益人，訴外人林億勝
      為被保號人，保險金額為600,000元，保險種類為20DDLB
      之南山人壽新康祥終身壽險B型人壽保險及其附約保險，
      保單號碼為Ｚ000000000。
（二）被保險人於95年6月13日因「肝臟極重度脂肪肝病變」死
      亡。
（三）人身保險要保書內容為真正。
（四）被保險人於聖保祿醫院出院病歷摘要為真正。
（五）被告曾分別寄送存證信函於原告嘉義縣大林鎮平林里21鄰
      過溝仔66號、戶籍地台中市○區○○路2段120號及北屯區
      ○○路○段32巷18號、嘉義縣大林鎮○○街5號等地址，據
      以解除保險契約；惟均遭郵局以招領逾期退回。
（六）要保書上要保人簽名欄甲○○及被保險人同意暨簽名欄林
      勝億之簽名均為本人所簽。
四、得心證之理由：本院斟酌全辯論意旨及調查證據之結果，兩
    造之爭點為(一)被告可否以原告違反說明義務，據以解除保險
    契約？(二)被告是否已合法解除本件保險契約？
（一）查，訂立契約時，要保人對於保險人之書面詢問，應據實
      說明。要保人故意隱匿，或因過失遺漏，或為不實之說明
      ，足以變更或減少保險人對於危險之估計者，保險人得解
      除契約；其危險發生後亦同。但要保人證明危險之發生未
      基於其說明或未說明之事實時，不在此限。前項解除契約
      權，自保險人知有解除之原因後，經過1個月不行使而消
      滅；或契約訂立後經過2年，即有可以解除之原因，亦不
      得解除契約。保險法第64條定有明文。查，被保險人林勝
      億於95年2月9日至2月13日曾因「急性胰臟炎、膽囊息肉
      、脂肪肝」等疾病至聖保祿醫院住院治療，依被保險人之
      「出院病歷摘要」報告，除「出院診斷」部分，載明上開
      病症外，於95年2月11日所做的電腦斷層攝影檢查（CT ）
      ，亦清楚載明為「顯著脂肪肝及左肝葉腫大」等情，業據
      被告提出林億勝於聖保祿醫院住院之「出院病歷摘要」報
      告一件為證，原告對於病歷之真正並不爭執，自堪信為真
      實。次查，原告即要保人於95年5月18日投保時，就要保
      書上有關被保險人告知事項欄中關於「4、過去1年內是否
      曾因患有下列疾病，而接受醫師治療、診療或用藥？…(2)
      …、胰臟炎(3)…、肝或脾腫大」、「10、請問是否有上述
      1~ 9項告知為"是"者？」、「15、請問是否有上述1~9項
      及第12項告知為"是"者？」等書面詢問事項，均勾選「否
      」，復有兩造所不爭執其真正之之要保書在卷可稽。被保
      險人既因「急性胰臟炎、膽囊息肉、脂肪肝」等疾病至聖
      保祿醫院住院治療，則在訂立契約時，原告及被保險人自
      應將上述事實，詳細記載於保險契約「被保險人告知事項
      」欄內，俾供保險人評估其危險以及決定是否願承保，方
      符誠實信用原則。且被保險人投保之種類係終身壽險B型
      人壽保險及其附約保險，是被保險人投保前身體狀況是否
      有異常情形而住院等情，屬足以變更或減少保險人對於危
      險之估計之重大事項，原告及被保險人更應就其投保時保
      險人就身體狀況之訊問事項詳予告知，方符保險契約為最
      大善意契約之本質。原告固主張其投保系爭保險契約時，
      已向保險業務員即被告之使用人戊○○告知被保險人於95
      年2月9日至同年月13日因遭人毆傷住院，且要保書係由戊
      ○○代為填載，戊○○故意隱匿而未據實填載，保險業務
      員為被告之使用人，應類推適用民法第224條有關債務人
      之使用人故意過失責任，而認被告不得解除系爭保險契約
      ，並聲請訊問證人戊○○、同明崇、丁○○等人。經查，
      證人同明崇證述：「我帶戊○○先生到原告家，他們寫要
      保書時，我有在場，我們有跟戊○○說林億勝在投保前1
      、2個月有在桃園住院，戊○○說住院沒關係」、「林先
      生只說林億勝因為人不舒服才去住院，但是沒有告訴戊○
      ○說林億勝是否因為高血壓或是心臟病或是肝有問題等原
      因住院」、「原告有說林億勝是遭人毆打才住院，但是沒
      有談到他被打後肝、心臟或其他內臟有問題」。證人戊○
      ○證述：「同先生帶我去原告家談保險，與原告談了2個
      多小時，要保書上的要保人名字是當時簽名，被保險人林
      億勝部分因為當時不在場，原告說人在嘉義，所以要保書
      是留下來給被保險人簽名，過了兩天我才過去拿要保書」
      、「原告沒有告訴我說林億勝住院的事情，我有問原告林
      億勝是否有肝、心臟病、高血壓等疾病，他說沒有，我才
      在要保書的「否」部分打勾」。證人丁○○證述：「我父
      親為我哥哥（林億勝）投保時，當時有我、同明崇、戊○
      ○、我爸爸（原告）、我大哥、同明崇的女姓友人在場‧
      ‧‧」、「他們自我介紹後，問我爸作何工作，我爸說作
      怪手，然後戊○○就介紹保險的種類、項目、金額等，我
      爸聽了之後同意保險，戊○○就問我爸我哥林億勝在過去
      的5年內有無住院超過7天，我爸說沒有，戊○○又問在1
      年內有無住院過，我爸說在95年2月林億勝被人毆打住院
      ，我爸說住院4天，也有身體檢查，什麼疾病我們不知道
      ，我走時，要保書上我爸有簽名，是否有拿走要保書我不
      知道」、「戊○○有無問我爸林億勝有無高血壓、心臟病
      等疾病我沒有印象」、「只知道有告訴他住院4天，是否
      告訴他被打以後是否有肋骨斷了等情形，我不知道」。綜
      觀上述3名證人之證述，被告之保險業務員戊○○於要保
      人投保時，確曾詢問被保險人是否曾因肝、心臟病、高血
      壓等疾病住院。原告固曾告知被保險人曾因被毆而住院，
      但並未告知被保險人患有急性胰臟炎、膽囊息肉、脂肪肝
      等疾病。原告於要保時對於戊○○有關被保險人是否有肝
      、心臟病、高血壓等疾病之詢問，既未告知有該等疾病，
      則戊○○於要保書上之詢問欄的「否」部分打勾，自與原
      告之答覆相符。又觀之林億勝係住於嘉義而非原告之住所
      台中市，則戊○○證述該份要保書係留在原告住處，約2
      天後才至原告住處取回，要保人或被保險人有足夠的時間
      看完全部內容。原告曾看過要保書的全文才簽名，復為其
      所自認（見96年6月12日言詞辯論筆錄第3頁）。若戊○○
      之填載內容與事實不符，原告或被保險人自得要求更正。
      況系爭要保書上有關「要保人簽名」及「被保險人同意暨
      簽名」欄位均由要保人及被保險人親自簽名同意，足認要
      保人及被保險人均同意該要保書所載被保險人無胰臟炎、
      肝或脾腫大之事實。原告縱非故意隱匿，然仍不能免於係
      因過失遺漏或為不實之說明之責。而原告不論係屬故意隱
      匿病情，或係屬因過失遺漏或為不實之說明，被告依保險
      法第64條規定，均得解除兩造間之保險契約。
（二）次按保險人依保險法第64條第3項規定解除保險契約，固
      應自知有解除之原因後1月內為之。惟所謂「知有解除之
      原因」，依同法第2項規定，係指知悉要保人故意隱匿、
      或因過失遺漏、或為不實之說明而言（最高法院88年度台
      上字第412號參決參照）。被告係於95年10月11日向聖保
      祿醫院查詢林億勝之診療病情，聖保祿醫院於同年月17日
      檢附林億勝病歷影本函覆被告等情，此有聖保祿醫院96年
      7月11日桃聖業字第0960000172號函在卷可稽。被告主張
      伊於95年10月18日收到聖保祿醫院有關林億勝之病歷資料
      ，始知林億勝於生前曾有肝臟等疾病，違反說明義務，並
      於知悉後一個月內之同年11月16日據以解除契約，自堪信
      為真實。次查系爭保險契約第28條有關「變更住所」之規
      定，「要保人的住所有變更時，應即以書面通知本公司。
      要保人不做前項通知時，本公司按本契約所載之最後住所
      所發送的通知，視為已送達要保人。」，此有要保書在卷
      可參。要保人即原告於要保書最後所留存之地址分別為「
      住所 (戶籍地址)：嘉義縣大林鎮○○里○○街5號。收費
      地址：台中市○區○○路164號18樓34號」，而被告所寄
      發之解約存證信函，除依上開要保人最後所留存之地址寄
      送外，另就其於「保險金申請書」上所留存之地址（即台
      中市○○區○○路2段32巷18號亦一併寄送），此有被告
      提出之掛號信函及郵局退回之信封在卷可查。原告於95年
      8月間由嘉義縣大林鎮過溝仔66號搬回台中市○○路○段32
      巷18號居住。林億勝則在94年年底回嘉義縣大林鎮過溝66
      號居住等情，復為原告所自認。則依前開保險契約條款之
      約定，被告依原告即要保人於系爭保險契約所載之最後住
      所所寄發之解約通知，視為已送達要保人。原告雖表示其
      未收到上開解約之存證信函，惟依前開系爭保單條款之約
      定，被告所寄送之解約通知，已視為送達要保人。按非對
      話而為意思表示者，其意思表示以通知達到相對人時，發
      生效力，民法第95條第1項定有明文。所謂達到，係指意
      思表示達到相對人之支配範圍，置於相對人隨時可了解其
      內容之客觀狀態而言（最高法院院58年台上字第715號判
      例參照）。若表意人以書信為意思表示（或意思通知)，
      該書信達到相對人，相對人無正當理由而拒絕接收，或相
      對人已受郵局通知往取書信（郵件），該書信既已達到相
      對人之支配範圍內，相對人隨時可以了解其內容，依上說
      明，應認為已達到而發生效力，此有最高法院86年度台抗
      字第628號裁定、95年台上字第2611號判決可資參照。被
      告按前開地址寄送予原告之解約存證信函，雖均遭郵局以
      招領逾期退回，惟依前開最高法院判決及裁定意旨可知，
      該解約通知既已達原告之支配範圍內，其隨時可以了解其
      內容，故應認該解約通知已生送達之效力。從而，系爭保
      險契約因被告解約通知已合法送達原告而合法解除，被告
      即無給付保險金之義務。
（三）兩造之間之保險契約既經被告合法解除，原告依據保險契
      約請求被告給付保險金600,000元及自96年5月16日起至清
      償日止，按年息百分之5之法定遲延利息，自屬無據，應
      予駁回。
五、結論：原告之訴為無理由，依民事訴訟法第78條，判決如主
    文。
中　　華　　民　　國　    96　　年　　8　　月　　7　  日
                              民二庭  法官    陳春長
正本係照原本作成。
如對本判決上訴，須於判送達後20日內向本院提出上訴狀。
中　　華　　民　　國　    96　　年　　8　　月　　7　  日
                                      書記官
